臺灣高等法院高雄分院民事判決　　　　　　 94年度訴字第1號
原　　　告　乙○○
　　　　　　丙○○
　　　　　　丁○○
　　　　　　戊○○
被　　　告　己○○
　　　　　　泰華通運股份有限公司
兼 上一 人
法定代理人　甲○○
上二人共同
訴訟代理人　陳鎮宏律師
上列當事人間損害賠償事件，原告於刑事訴訟程序（本院91年度
交上更(一)字第9 號），提起附帶民事訴訟（本院94年度交附民字
第2 號），經刑事庭裁定移送，本院於民國94年8 月10日言詞辯
論終結，判決如下：
    主  文
原告之訴駁回。
訴訟費用由原告負擔。
    事實及理由
壹、程序方面：
    被告己○○經合法通知，無正當理由而未於言詞辯論期日到
    場，經原告之聲請，由其一造辯論而為判決。
貳、實體方面：
一、原告主張：被告己○○係車牌號碼KM-019曳引車之車主，於
    85年間起向被告泰華通運股份有限公司（下稱泰華公司）借
    用板台車，聯結二車使用。被告己○○平日係與其僱用之司
    機王同園輪流駕駛，每人駕駛一日休息一日，駕駛者必須負
    責當日行駛前之基本檢查，至於定期檢查維護時間，則為被
    告己○○與泰華公司法定代理人甲○○負責。該曳引車與後
    掛之板台車間之輪軸，從外表無法檢視有無損壞，因經常載
    運重櫃，輪軸極易耗損，欲確保輪軸保持安全無虞之狀態，
    惟有平日按時保養一途。被告己○○及甲○○對上開車輛負
    有定期保養之義務，被告二人明知於此，竟疏未注意保養，
    於87年3 月25日進廠拆裝輪軸更換螺絲後，即未再檢修輪軸
    ，依當時情形又無不能進行保養之情事，致板台車之輪軸已
    有損壞而不知情，嗣於87年10月18日，由王同園駕駛該聯結
    車自基隆載運重櫃南下，卸貨後於同日下午5 時40分，沿高
    雄市○○路由南向北方向行駛，行經該路門牌616 號前，板
    台車之左後輪輪軸突然斷裂，輪胎向左前方滾出，撞及由趙
    佛明所駕駛後搭載楊子慰之車牌號碼YXW- 328號機車，致渠
    等人車倒地，趙佛明因左胸挫傷及多處骨折，送醫不治於當
    日死亡，案經台灣高雄地方法院檢察署檢察官偵查起訴，經
    鈞院刑事庭以業務過失致死罪，判處被告己○○有期徒刑一
    年確定在案。原告四人係趙佛明所生之女，為因被告犯罪而
    受損害之人，被告有維護保養車輛之義務，竟疏於維護致聯
    結車肇事，致受害人趙佛明死亡，是為共同侵權行為人，且
    有僱用人與受僱人間之連帶賠償責任，而原告所受之損害為
    原告乙○○支出喪葬費用新台幣（下同）38萬元；原告丙○
    ○至成年之扶養費用72,000元、原告丁○○至成年之扶養費
    用268,635 元、原告戊○○至成年之扶養費用386,235 元；
    精神慰撫金每人各1 百萬元，扣除被告己○○靠行之正昇汽
    車運輸股份有限公司（下稱正昇公司）已給付保險金2 百萬
    元，原告請求慰撫金每人各50萬元。爰依民法第184 條第1
    項、第185 條第1 項、第188 條第1 項、第192 條第1 項、
    第2 項、第194 條及第196 條規定，求為判決被告應連帶給
    付原告乙○○88萬元，給付原告丙○○572,000 元，給付原
    告丁○○768,635 元，給付原告戊○○886,235 元，及均自
    起訴狀繕本送達翌日起至清償日止，按年息5%計算之利息。
二、被告己○○則以：本件於90年12月8 日與原告達成和解，原
    告當時亦撤回起訴，當事人間縱有糾葛已因和解歸於消滅，
    原告執此已和解之事實再為起訴，基於法之安定性，應予駁
    回。況且本件請求權已罹於時效而告消滅等語，資為抗辯。
    其答辯聲明：(1)原告之訴駁回。(2)訴訟費用由原告負擔。
三、被告泰華公司則以：本件刑事被告係己○○，被告泰華公司
    及甲○○非刑事被告。再者被告己○○所屬車行為正昇公司
    ，代表人為黃惠鈺，是以黃惠鈺及己○○於業務上即負有養
    護汽車，使之經常保持堪予安全行駛性能之責任，顯非被告
    泰華公司或甲○○之責甚明。又系爭板架亦由被告己○○管
    領使用，被告泰華公司及甲○○自無法對板台車作最任何維
    護保養，即非依民法應負賠償責任之人。本件刑事部分肇事
    責任歸屬，經最高法院94台上第2139號判決確定在案，故被
    告泰華公司或甲○○並無任何過失。況且本件請求權已罹於
    時效而告消滅等語，資為抗辯。其答辯聲明：(1)原告之訴駁
    回。(2)訴訟費用由原告負擔。(3)如受不利判決，願供擔保請
    准宣告免為假執行。
四、原告主張被告己○○係車牌號碼KM-019號曳引車之車主，平
    素以駕駛聯結車為職業，為從事駕駛業務之人，於85年間另
    向泰華公司借用板台車1 輛，2 車連結使用，平日由其與其
    僱用之司機王同園輪流駕駛，每人駕駛1 日休息1 日，駕駛
    者須負責當日行駛前之基本檢查，至於定期檢查維護之時間
    ，則由己○○負責，為從事駕駛業務之人，而有關該曳引車
    與後掛之板台車之輪軸，無法從外表檢視有無損壞，且因常
    載運重櫃，輪軸極易耗損，欲確保輪軸保持安全無虞之狀態
    ，惟有注意按時保養一途，被告己○○對上開車輛應按時保
    養，為其應注意之事，竟僅於87年3 月25日進廠拆裝輪軸更
    換輪胎螺絲，即未再定時檢修輪軸，而依當時又無不能進行
    保養之情事，卻疏未注意保養，嗣於87年10月18日王同園駕
    駛該聯結車自基隆載運重櫃南下，卸貨後於同日下午5 時40
    分，沿高雄市○○路由南向北方向行駛，行經該路616 號前
    ，該板台車之左後輪因輪軸久未保養，以致軸承燒掉，輪胎
    向左前方滾出，撞及由趙佛明所駕駛後搭載楊子慰車牌號碼
    YXW- 328號之機車，致其等人車倒地，趙佛明因左胸挫傷及
    多處骨折，送醫後於當日19時10分許，終因出血性休克不治
    死亡之事實，為被告所不爭執，惟被告以前揭情詞為辯，是
    本件首應審酌者，應為：(1)被告泰華公司及甲○○是否為適
    格之當事人？(2)本件請求權是否已罹於時效而消滅？(3)若未
    時效消滅，被告是否應負侵權行為責任？爰分述如後。
五、按附帶民事訴訟之對象，依刑事訴訟法第487 條第1 項之規
    定，不以刑事案被告為限，即依民法負賠償責任之人，亦包
    括在內，被上訴人林某雖經移送軍法機關審理，但其為共同
    侵權行為人，應負連帶賠償責任，上訴人自得對之一併提起
    附帶民事訴訟，原審以其犯罪未經司法機關審理，不得對之
    提起附帶民事訴訟為駁回之理由，自有未合，最高法院71年
    台附字第5 號判例足資參照。本件原告既起訴主張系爭聯結
    車定期檢查維護時間，應由被告己○○與泰華公司負責人甲
    ○○負責，而認被告甲○○與己○○間為共同侵權行為，應
    連帶負責，而被告泰華公司則為被告甲○○之僱用人，亦應
    連帶負責，是乃屬刑事被告及依民法負賠償責任之人，揆諸
    上開說明，原告對被告泰華公司及甲○○提起附帶民事訴訟
    ，自非不許。
六、次按因侵權行為所生之損害賠償請求權，自請求權人知有損
    害及賠償義務人時起，二年間不行使而消滅；又消滅時效，
    自請求權可行使時起算，民法第197 條第1項 、第128 條分
    別定有明文。經查：
  (一)原告於89年8 月25日間即對被告己○○提起民事訴訟請求損
    害賠償，嗣於91年1 月8 日因達成訴外和解而撤回起訴之事
    實，業經本院調取臺灣高雄地方法院90年度重訴字第897 號
    卷查明屬實，是以原告於89年8 月25日即已知悉侵權行為人
    為被告己○○，並因而受有損害，則應自89年8 月25日即得
    行使損害賠償請求權，其消滅時效自斯時起即開始進行。而
    原告迄於94年1 月4 日始向本院刑事庭提起本件附帶民事訴
    訟，此亦有刑事附帶民事起訴狀在卷足憑，且此段期間原告
    均未向被告己○○請求，並經原告乙○○陳明在卷（本院訴
    字卷第94頁），並無時效中斷事由，是對被告己○○部分之
    請求權，顯已逾上述二年時效期間。被告己○○抗辯原告之
    侵權行為請求權已罹於時效，拒絕賠償，即有理由。
  (二)又原告乙○○於89年間即認被告泰華公司將板台車借與被告
    己○○後，其法定代理人即被告甲○○疏於將板台車作定期
    保養維修，致生本件車禍，而向檢察官追加被告甲○○，此
    經本院調取本院93年度交上更(一)字第9 號業務過失致死刑事
    案件全卷，所附偵查卷內台灣高等法院高雄分院檢察署處分
    書內容載述屬實，並有原告乙○○提出之聲請再議暨追加告
    訴狀可參（本院訴字卷第103 至113 頁），堪認原告乙○○
    至遲於89年間即認被告泰華公司及甲○○應負損害賠償，其
    消滅時效應自是時起開始進行。而原告乙○○迄於94年1 月
    4 日始向本院刑事庭提起本件附帶民事訴訟，業如前述，此
    段期間亦無時效中斷事由，是原告乙○○對被告泰華公司及
    甲○○部分，已逾二年時效期間。被告泰華公司及甲○○抗
    辯原告乙○○之侵權行為請求權已罹於時效，拒絕賠償，應
    有理由。另原告丙○○、丁○○、戊○○部分，尚未能證明
    其於89年間亦知悉被告泰華公司及甲○○應負損害賠償，被
    告泰華公司及甲○○抗辯渠等請求權消滅時效一節，即無足
    採。
七、至被告泰華公司及甲○○是否應負侵權行為責任，經參閱上
    開刑事卷證，本件肇事之曳引車車主為被告己○○，靠行於
    正昇汽車運輸股份有限公司，而該曳引車後掛之肇事板台車
    則係被告己○○向被告泰華公司借用，平時由被告己○○與
    王同園輪流開曳引車1 人1 日，駕駛人需負責做每日之行車
    前檢查等情，業據被告己○○於刑事案件偵訊時供述甚詳，
    與被告泰華公司負責人甲○○、證人彭安敏於刑事案件一審
    具結後分別證述屬實，復有車號查詢汽車車籍1 紙在卷足憑
    （刑事案件88年4 月14日偵訊筆錄、一審90年4 月27日、5
    月16日訊問筆錄），是被告己○○借用泰華公司提供之該板
    台車占有保管使用，性質上屬民法使用借貸關係。至於該板
    台車定期保養時間、項目由何人負責，依證人彭安敏於刑事
    案件一審調查時具結後證稱：「本件車輛之前都是由己○○
    開來，並由他指定保養項目」等語（刑事案件一審90 年5月
    16日訊問筆錄），核與被告甲○○於刑事案件一審調查時所
    稱：「是被告（指己○○）借去用，沒有歸還，逾期未歸的
    保養責任是借用人負責，因為車子本應按里程或時間定期保
    養，但因被告借走後逾期未還，我們無法做保養工作，所以
    這應該由被告負擔保養及修理工作。」，及被告己○○所供
    稱：「是由我決定何時保養」相符（刑事案件88年10 月6日
    偵訊筆錄、一審90年4 月27日訊問筆錄），參以本件借用物
    即肇事板台車之通常保管費用，依民法第469 條規定，由借
    用人即被告己○○負擔，足見本件肇事車輛除平時開車前之
    保養係由駕駛人負責外，定時保養則係由被告己○○決定。
    至於證人即被告泰華公司駕駛蘇順德於刑事案件到庭雖均證
    稱泰華公司板台車係由泰華公司負責保養云云（刑事案件本
    院前審卷第30頁、更審卷93年12月23日審判筆錄），但其於
    本院更審詰問時亦證稱：「（是否泰華公司板車保養員工？
    ）不是，是駕駛」、「（何人告訴你發生車禍的板台車由泰
    華公司負責保養？）沒有人告訴我，但是因為板台休息在公
    司的時候，要送修都是由公司的人決定」、「（何時借給被
    告己○○？）不知道」、「（為何借出去的板車還是由公司
    （指泰華公司）保養？）我不知道」、「（你說借出去的板
    車還是由公司保養的根據為何？）我不知道，他們二方如何
    協調我不知道」等語，是證人蘇順德僅係泰華公司之駕駛，
    並非負責泰華公司車輛保養之相關人員，又不知該板台車泰
    華公司何時借給被告己○○，且無人告知該板台車為何由被
    告泰華公司負責保養，其對於系爭板台車於被告己○○借用
    期間保養之細節，是否知情，已有疑義；且其認系爭板台車
    於被告己○○借用期間，所以仍由泰華公司負責保養，係被
    告己○○和泰華公司所協調，又稱雙方如何協調不知道等情
    ，綜觀證人蘇順德上開證述係其個人推測之詞，不足為被告
    泰華公司及甲○○不利之證據。準此，被告泰華公司及甲○
    ○業將系爭板台車借與被告己○○，應由被告己○○負責平
    日保養維修工作，被告泰華公司或甲○○均無庸負責，是原
    告丙○○、丁○○、戊○○主張被告甲○○對上開車輛負有
    定期保養之義務，竟疏未注意保養致生本件車禍，而有過失
    ，應負侵權行為損害賠償責任云云，即屬無據。
八、綜上所述，原告基於侵權行為之損害賠償請求權，請求被告
    應連帶給付原告乙○○88萬元，給付原告丙○○572,000 元
    ，給付原告丁○○768,635 元，給付原告趙珠珠886,235 元
    ，及均自起訴狀繕本送達翌日起至清償日止，按年息5%計算
    之法定遲延利息，為無理由，應予駁回。又本件事證已臻明
    確，兩造其餘攻擊防禦方法及舉證，核與判決結果無影響，
    爰不一一論述，附此敘明。
據上論結：本件原告之訴為無理由，依民事訴訟法第463 條、第
385 條第1 項、第78條、第85條第1 項，判決如主文。
中　　華　　民　　國　　94　　年　　8 　　月　　24　　日
                              民事第五庭
                                  審判長法官     蔡明宛
                                  法      官     曾錦昌
                                  法      官     魏式璧
以上正本證明與原本無異。
如對本判決上訴，須於判決送達後20日內向本院提出上訴狀，其
未表明上訴理由者，應於上訴後20日內向本院提出上訴理由書（
均須按他造當事人之人數附繕本）。上訴時應提出委任律師或具
有律師資格之人之委任狀，並依附註條文規定辦理。
中　　華　　民　　國　　94　　年　　8 　　月　  24  　日
                                  書  記　官     梁雅華
附註：
民事訴訟法第466 條之1 ：對於第二審判決上訴，上訴人應委任
律師為訴訟代理人，但上訴人或其法定代理人具有律師資格者，
不在此限。
上訴人之配偶、三親等內之血親、二親等內之姻親，或上訴人為
法人、中央或地方機關時，其所屬專任人員具有律師資格並經法
院認為適當者，亦得為第三審訴訟代理人。
第1項但書及第2項情形，應於提起上訴或委任時釋明之。
